【裁判字號】    97,重訴,84
【裁判日期】    971111
【裁判案由】    侵權行為損害賠償
【裁判全文】
臺灣板橋地方法院民事判決              97年度重訴字第84號
原      告  丁○○
原      告  丙○○
上二人共同
訴訟代理人  凌見臣律師
被      告  乙○○
被      告  臺北汽車客運股份有限公司
法定代理人  甲○○
上二人共同
訴訟代理人  湯明亮律師
複代理人    周明榮律師
上列當事人間侵權行為損害賠償事件，經本院刑事庭裁定（96年
度交重附民字第22號）移送前來，本院於中華民國97年10月28日
言詞辯論終結，判決如下：
    主  文
被告應連帶給付原告丁○○新臺幣拾玖萬貳仟壹佰肆拾元，及
自民國九十六年八月六日起至清償日止，按週年利息百分之五計
算之利息。
被告應連帶給付原告丙○○新臺幣貳拾伍萬元，及自民國九十六
年八月六日起至清償日止，按週年利息百分之五計算之利息。
原告其餘之訴駁回。
訴訟費用由被告連帶負擔十分之一，餘由原告負擔。
本判決第一項、第二項得假執行。但被告得分別以新臺幣拾玖
萬貳仟壹佰肆拾元、貳拾伍萬元為原告丁○○、丙○○預供擔保
而免為假執行。
原告其餘假執行之聲請駁回。
    事實及理由
一、原告主張：
(一)、被告乙○○於民國95年6 月間，受僱於被告臺北汽車客運股
    份有限公司（下稱臺北客運公司）擔任公車司機。被告乙○○於95年6 月23日晚間11時55分許，駕駛被告臺北客運公司
    所有車牌號碼為151-FE號之營業大客車，沿臺北縣板橋市○○路由東往西方向之內側車道行駛，行經臺北縣板橋市○○
    路與文化路之交岔路口處欲行左轉時，本應注意汽車行駛至
    交岔路口左轉彎時，應行至交岔路口中心處始得左轉，並不
    得占用來車道搶先左轉，而依當時客觀環境，天候晴，光線
    為夜間有照明，路面乾燥無缺陷，道路無障礙物，且視距良
    好，依被告乙○○之智識、能力，亦無不能注意之情事，詎
    被告乙○○竟疏於注意，於尚未行至該交岔路口中心處前，
    即占用對向車道搶先左轉；適有被害人廖偉廷騎乘其所有車
    牌號碼NW8-781 號重型機車，沿民權路由西往東方向即對向
    車道直行駛至上開交叉路口處，見被告乙○○駕駛之前開營
    業大客車左轉隨即煞車，惟重心不穩致人車倒地，而與被告
    乙○○駕駛之車輛右後側車身發生碰撞，致被害人廖偉廷受
    有左側張力性氣胸雙側肺挫傷及血胸、頭部創傷及撕裂傷、
    左骨盆骨折及疑左股骨及右膝骨折等傷害，雖經緊急送往亞
    東紀念醫院救治，仍於翌日即95年6 月24日凌晨3 時許，因
    顱胸鈍傷導致顱胸出血不治死亡。
(二)、被告乙○○違規駕駛行為造成被害人廖偉廷死亡，原告為被
    害人廖偉廷之父母，自得依據民法第184 條第1 項、第188
    條、第191 條之2 、第192 條、第194 條之規定，請求被告
    負連帶賠償之責任。茲請求被告賠償下列之損害：
１、殯葬費用部分：被害人廖偉廷因本件車禍死亡，其殯葬費用
    係由原告丁○○支出，計支出殯葬費用355,350 元。
２、扶養費用部分：被害人廖偉廷係原告之子，對於彼等均負有
    法定扶養義務：
、原告丁○○為46年10月2 日出生，本件車禍發生時為49歲，
    依94年臺灣地區簡易生命表男性49歲者之平均餘命為29.18
    年，以94年度台北縣地區平均每人每月消費支出18,247元，
    是每人每年消費支出計218,964 元。原告丁○○應受子女3
    人平均扶養，依霍夫曼計算法扣除中間利息計算，原告丁○○可得一次請求之金額為954,459元。
、原告丙○○為50年4 月7 日出生，本件車禍發生時為45歲，
    依94年臺灣地區簡易生命表女性45歲者之平均餘命為37.42
    年，以94年度台北縣地區平均每人每月消費支出18,247元，
    是每人每年消費支出計218,964 元。原告丙○○應受子女3
    人平均扶養，依霍夫曼計算法扣除中間利息計算，原告丙○○可得一次請求之金額為1,389,571元。
３、精神慰撫金部分：被害人廖偉廷係原告之子，正值青壯，方
    完成學業，並取得多項專業證書，原告含辛茹苦將被害人教
    育長大，竟遭被告過失行為自此天人永隔，原告痛失愛子，
    自是哀痛逾恆，精神上所受痛楚難以言喻，就此各請求5,00
    0,000 元精神慰撫金，以資慰藉。
４、綜上，原告丁○○共受有6,309,809 元之損害。原告丙○○
    則受有6,389,571 元之損害。
(三)、聲明：
１、被告應連帶給付原告丁○○6,309,809 元，及自起訴狀繕本
    送達之翌日起至清償日止，按年息5%計算之利息。
２、被告應給付原告丙○○6,389,571 元元，及自起訴狀繕本送
    達之翌日起至清償日止，按年息5%計算之利息。
３、並願供擔保，請准宣告假執行。
二、被告則以：
(一)、被告乙○○於車禍肇事時，已行至交叉路口中心口處始開始
    左轉，並未占用對向車道搶先左轉。被害人廖偉廷騎至肇事
    地點，疏未注意車前狀況，迨發現被告乙○○所駕駛之大客
    車左轉時，為避免發生碰撞，乃猛力煞車，惟因煞車過猛重
    心不穩至機車車身向右側打滑而人車倒地，身體因慣性仍向
    前滑行而撞及被告乙○○所駕駛之上開車輛。被告乙○○並
    未違反道路交通規則第102 條第1 項第5 款之規定，對被害
    人廖偉廷之死亡，並無過失。縱認被告乙○○有過失，亦請
    依過失程度斟酌賠償比例。
(二)、對於原告提出之喪葬費用收據形式真正不爭執，但否認原告
    丁○○需支出喪葬費355,350 元。原告均有財產，足以維持
    生活，應不得請求被告賠償扶養費。原告請求精神上損害賠
    償各5,000,000 元，實屬過高等語，資為抗辯。併為答辯聲
    明：
１、原告之訴及假執行之聲請均駁回。
２、如受不利判決，願供擔保，請准免假執行。
三、兩造不爭執事實：
(一)、被告乙○○於95年6 月間受僱於被告臺北客運公司擔任公車
    司機。於95年6 月23日晚間11時55分許，駕駛被告臺北客運
    公司所有車牌號碼151-FE號之營業大客車，沿臺北縣板橋市
    ○○路由東往西方向之內側車道行駛，行經臺北縣板橋市○○路與文化路之交岔路口處欲行左轉時，與被害人廖偉廷騎
    乘之機車發生碰撞，致被害人廖偉廷受有左側張力性氣胸雙
    側肺挫傷及血胸、頭部創傷及撕裂傷、左骨盆骨折及疑左股
    骨及右膝骨折等傷害，雖經緊急送往亞東紀念醫院救治，仍
    於翌日即95年6 月24日凌晨3 時許，因顱胸鈍傷導致顱胸出
    血不治死亡。
(二)、原告因被害人廖偉廷車禍身亡，業已領取強制汽車責任險之
    保險金給付計1,500,000 元。
四、本院得心證理由：
(一)、原告主張被告乙○○於95年6 月間，受僱於被告臺北客運公
    司擔任公車司機。被告乙○○於95年6 月23日晚間11時55分
    許，駕駛被告臺北客運公司所有車牌號碼151-FE號之營業大
    客車，沿臺北縣板橋市○○路由東往西方向之內側車道行駛
    ，行經臺北縣板橋市○○路與文化路之交岔路口處欲行左轉
    時，本應注意汽車行駛至交岔路口左轉彎時，應行至交岔路
    口中心處始得左轉，並不得占用來車道搶先左轉，而依當時
    客觀環境，天候晴，光線為夜間有照明，路面乾燥無缺陷，
    道路無障礙物，且視距良好，依被告乙○○之智識、能力，
    亦無不能注意之情事，詎被告乙○○竟疏於注意，於尚未行
    至該交岔路口中心處前，即占用對向車道搶先左轉；適有被
    害人廖偉廷騎乘其所有車牌號碼NW8-781 號重型機車，沿民
    權路由西往東方向即對向車道直行駛至上開交叉路口處，為
    避免與被告乙○○所駕駛之車輛發生碰撞，乃猛力拉緊煞車
    ，惟因煞車力道過猛，重心不穩，機車車身向右側打滑傾倒
    ，被害人廖偉廷人車倒地，身體及機車均因慣性仍向前滑移
    ，而撞及被告乙○○所駕駛上開營業大客車之右後側車身，
    致廖偉廷受有左側張力性氣胸雙側肺挫傷及血胸、頭部創傷
    及撕裂傷、左骨盆骨折及疑左股骨及右膝骨折等傷害，雖經
    緊急送往亞東紀念醫院救治，仍於翌日即95年6 月24日凌晨
    3 時許，因顱胸鈍傷導致顱胸出血不治死亡，原告為被害人
    廖偉廷之父母等情，業據原告提出戶口名簿影本1份為證，
    並經本院依職權調取系爭本院96年度交訴字第89號刑事案件
    所附之被告乙○○道路交通事故談話紀錄表、亞東紀念醫院
    診斷證明書、事故現場圖核閱無誤，再參酌被告乙○○於上
    開刑事案件審理時亦自承確有過失（見台灣板橋地方法院96
    年度交訴字第89號96年10月2 日準備程序筆錄），並經台灣
    高等法院以97年度交上訴字第8 號判決有期徒刑10月，減為
    有期徒刑5 月，如易科罰金，以300 元折算1 日確定在案，
    有本院96年度交訴字第89號及臺灣高等法院97年度交上訴字
    第8 號刑事判決各1 份在卷可參，是原告主張被告有侵權行
    為事實已堪認定。
(二)、按「因故意或過失，不法侵害他人之權利者，負損害賠償責
    任。」，「不法侵害他人致死者，對於支出醫療及增加生活
    上需要之費用或殯葬費之人，亦應負損害賠償責任。」，「
    被害人對於第三人負有法定扶養義務者，加害人對於該第三
    人亦應負損害賠償責任。」，「不法侵害他人致死者，被害
    人之父、母、子、女及配偶，雖非財產上之損害，亦得請求
    賠償相當之金額。」，民法第184 條第1 項前段、第192 條
    第1 項、第2 項、第194 條分別定有明文。被告乙○○駕車
    不慎致被害人廖偉廷死亡，足見被告乙○○顯有過失，且其
    過失行為，與被害人廖偉廷之死亡間，具有相當因果關係。
    次按受僱人因執行職務，不法侵害他人之權利者，由僱用人
    與行為人連帶負損害賠償責任，民法第188 條第1 項前段定
    有明文。被告乙○○既為被告臺北客運公司之受僱人，其駕
    駛營業大客車載送乘客途中肇事，顯係執行其在被告臺北客
    運公司之載送乘客職務，其因執行職務而不法侵害被害人廖
    偉廷致死，被告臺北客運公司自應與被告乙○○連帶負損害
    賠償責任。是原告依民法第188 條第1 項前段之規定請求被
    告連帶負損害賠償責任，洵屬有據。茲就原告之請求審酌如
    下：
１、原告丁○○部分：
、殯葬費部分：原告丁○○主張其因本件車禍，支出殯葬費共
    計355,350 元等語，有江合發禮儀公司開製之殯葬費明細表
    影本1 份為證，該明細表之形式真正為被告所不爭執，本院
    審核上開明細表所記載之內容，尚屬社會一般殯葬禮俗所必
    要，故原告丁○○此部分之請求，應予准許。
、法定扶養費：按父母與子女間之扶養義務，依民法第1117條
    之規定，直系血親尊親屬受扶養者，其扶養權利，雖不以無
    謀生能力為必要，但仍須受不能維持生活之限制。經查，原
    告丁○○95年度有財產共計9 筆，金額達934 餘萬元，且上
    開財產中不動產多達5 筆，有本院依職權調取之稅務電子閘
    門財產得調件明細表附卷可佐，依一般吾人社會經驗常情，
    尚難認其不能維持生活，則依上開說明，自不得請求被告給
    付扶養費。
、精神慰撫金：原告丁○○係廖偉廷之父，本件車禍發生時約
    49歲，因之中年喪獨子，白髮人送黑髮人，精神上之痛苦甚
    鉅，足認原告丁○○確受有非財產上之損害。爰審酌原告丁○○名下有財產，已如上述，學歷為高中畢業，目前為地政
    機關測量助理；被告乙○○為國中畢業，95年度有財產所得
    共計275,630 元，此有本院依職權調閱之被告財產資料為證
    ；被告臺北客運公司資本額189,000,000 元及兩造之身分、
    地位、經濟能力、原告丁○○喪子之精神上所受痛苦程度等
    一切情狀，認其請求被告給付精神慰撫金5,000,000 萬元，
    核屬過高，應減為2,500,000 萬元，方屬公允，原告丁○○
    逾此部份之請求自不應准許。
２、原告丙○○部分：
、法定扶養費：按父母與子女間之扶養義務，依民法第1117條
    之規定，直系血親尊親屬受扶養者，其扶養權利，雖不以無
    謀生能力為必要，但仍須受不能維持生活之限制。原告丙○○95年度名下有財產8 筆，金額約191 萬餘元，且上開財產
    中土地、房屋有7 筆，其餘則為股利所得，有本院依職調取
    之稅務電子閘門財產得調件明細表1 份附卷可按，依一般吾
    人社會經驗常情，尚難認其不能維持生活，則依上開說明，
    自不得請求被告給付扶養費。
、精神慰撫金：原告丙○○係廖偉廷之母，本件車禍發生時約
    45歲，因之中年喪獨子，白髮人送黑髮人，精神上之痛苦甚
    鉅，足認原告丙○○確受有非財產上之損害。爰審酌原告丙○○為國中畢業，現為家庭主婦，名下有財產，已如上述；
    被告乙○○為國中畢業，95年度有財產所得共計275,630 元
    ，此有本院依職權調閱之被告財產資料為證；被告臺北客運
    公司資本額189,000,000 元及兩造之身分、地位、經濟能力
    、原告丙○○喪子之精神上所受痛苦程度等一切情狀，認其
    請求被告給付精神慰撫金5,000,000 元，核屬過高，應減為
    2,500,000 元，方屬公允，原告丙○○逾此部份之請求自不
    應准許。
(三)、按損害之發生或擴大，被害人與有過失者，法院得減輕賠償
    金額或免除之，民法第217 條第1 項定有明文。經查，被告
    乙○○於本件車禍發生時，確實於交叉路口未依規定左轉，
    而致被害人廖偉廷死亡，然被害人廖偉廷騎至肇事地點，疏
    未注意車前狀況，迨發現被告乙○○所駕駛之大客車左轉時
    ，為避免發生碰撞，乃猛力煞車，惟因煞車過猛重心不穩至
    機車車身向右側打滑而人車倒地，身體因慣性仍向前滑行而
    撞及被告乙○○所駕駛之上開車輛，此業經本院96年度交訴
    字第89號及臺灣高等法院97年度交上訴字第8 號刑事判決認
    定屬實，足見原告之子廖偉廷就本件車禍之發生與有過失，
    本院自得依上開規定，依過失相抵法則，減輕被告之賠償金
    額。經審酌兩造構成肇事原因之輕重結果、過失程度，認原
    告與被告就事故之發生，應各負60% 、40% 之過失責任（即
    應酌減被告60% 之責任）。
(四)、次按「保險人依本法規定所為之保險給付，視為被保險人損
    害賠償金額之一部分；被保險人受賠償請求時，得扣除之。
    」，強制汽車責任保險法第32條定有明文。查原告丁○○、
    丙○○已自被告臺北客運公司所有之上開營業大客車之強制
    汽車責任保險領取理賠金1,500,000 元（即原告丁○○為75
    0,000 元，原告丙○○為750,000 元）之事實，為兩造所不
    爭執，應信為真實，此部分應予扣除。
(五)、綜上，被告應賠償原告丁○○392,140 元（計算式：355,35
    0 ＋2,500,000 ×40% －750,000 ＝392,140 元），賠償原
    告丙○○250,000 元（計算式：2,500,000 ×40% －750,00
    0 ＝250,000） 。
五、按「給付無確定期限者，債務人於債權人得請求給付時，經
    其催告而未為給付，自受催告時起，負遲延責任。其經債權
    人起訴而送達訴狀，或依督促程序送達支付命令，或為其他
    相類之行為者，與催告有同一之效力。」、「遲延之債務，
    以支付金錢為標的者，債權人得請求依法定利率計算之遲延
    利息。」、「應付利息之債務，其利率未經約定，亦無法律
    可據者，週年利率為百分之五。」，民法第229 條第2 項、
    第233 條第1 項前段及第203 條定有明文。從而，原告丁○○、丙○○依侵權行為損害賠償之法律關係，分別請求被告
    連帶給付392,140 元、250,000 元，及均自起訴狀繕本最後
    送達被告之翌日即96年8 月6 日起至清償日止，按週年利息
    5%計算之利息，為有理由，應予准許。逾此部分之請求，即
    屬無據，應予駁回
六、兩造分別陳明願供擔保請准宣告假執行及免為假執行，就原
    告勝訴部分，金額在500,000 元以下，應依職權宣告得假執
    行，並酌定相當擔保金額宣告免為假執行；至原告敗訴部分
    ，其假執行之聲請失所附麗，應予駁回。
七、本件事證已臻明確，兩造其餘攻擊、防禦方法及舉證，經本
    院審酌後，認對於判決結果均無影響，爰不一一論述，併此
    指明。
八、據上論結，本件原告之訴一部為有理由，一部為無理由，依
    民事訴訟法第79條、第85條第2 項、第85條第1 項前段、第
    389 條第1 項第5 款、第390 條第2 項，判決如主文。
中    華    民    國    97    年    11    月    11    日
                  民事第三庭    法  官  邱育佩
以上正本，係照原本作成。
如對本判決上訴，須於判決送達後20日內向本院提出上訴狀
中    華    民    國    97    年    11    月    11    日
                                書記官  林兆嘉


司法院資訊處製作；財團法人民間司法改革基金會備份。
